【裁判字號】    89,台上,3048
【裁判日期】    890531
【裁判案由】    殺人
【裁判全文】
最高法院刑事判決                              八十九年度台上字第三○四八號
    上   訴   人  甲○○
右上訴人因殺人案件，不服台灣高等法院中華民國八十九年三月七日第二審判決（八
十九年度上重訴字第六號，起訴案號：台灣台北地方法院檢察署八十八年度偵字第一
○五六三號），提起上訴，本院判決如左：
    主  文
上訴駁回。
    理  由
本件原判決認定上訴人甲○○曾因肅清煙毒條例等案件，經原審法院於民國八十三年
五月三十一日裁定應執行有期徒刑三年四月，八十四年十月十一日縮短刑期假釋出監
，八十六年三月十六日縮刑期滿，所餘刑期內假釋未經撤銷，其未執行之刑以已執行
論而執行完畢。仍未悔改，與其母即被害人蘇瑞雪同住於台北市○○區○○街一三八
巷八號二樓期間，雖負責侍奉母親，尚稱孝順，惟認母親偏心疼愛大哥、大姊，屢因
財產分配問題與母親發生爭執。嗣於八十八年四月二十二日晚間九、十時許，又因要
求分配財產之數額與被害人衝突，爭執間，上訴人因被害人喝令其出去，心生不滿；
又因見警員到場處理上開糾紛，乃對被害人萌生殺意，至廚房拿取其所有之長約三十
公分之尖刀二把，朝坐於床上之被害人接續猛刺胸部三刀，背部一刀，其中上胸刀傷
長三點五公分、寬零點五公分，深至胸腔；上腹部刀傷長五點五公分、寬一公分，深
至胸腹腔；右側胸刀傷長三點五公分，深入胸腔；背部右側刀尖刺破傷長二公分，被
害人受此重創，因胸、背部刺傷致心、肺、肝出血休克死亡。上訴人見自己刺殺母親
情節嚴重，一時自責亦持上開尖刀朝自己腹部猛刺，經警到場扣得上述尖刀二把，並
將上訴人送醫急救，始查知上情等情。係以上揭事實，業據上訴人於偵審中坦承不諱
，並經證人陳乘雄、陳美蓉迭於警訊偵審中指述甚詳，且有上訴人殺人所用之尖刀二
把扣案可資佐證，及現場相片附卷可參。被害人遭上訴人以尖刀刺殺後，受有外表能
見之上胸刀傷長三點五公分、寬零點五公分，深至胸腔；上腹部刀傷長五點五公分、
寬一公分，深至胸腹腔；右側胸刀傷長三點五公分，深入胸腔；背部右側刀尖刺破傷
長二公分等重創；經解剖結果，被害人之身軀及四肢有四處刺創：(1)前胸上部自頭頂
往下三十二公分處正中線上橫走刺創三點二公分長，方向自下往上深入右胸切斷右第
二肋骨及右肺上葉，右胸腔內有血及血塊約一千西西；(2)前胸正中線上自頭頂往下四
十五公分處，橫走刺創四點五公分，自上往下刺入於胸骨劍突左緣切入，同時傷及心
包囊，左右心室形成十公分長之傷口，心包囊有血塊二百西西，同時之刺創於肝左右
葉間穿過止於第十胸椎體之右側一公分傷口；(3)右腋腺上距頭頂往下四十六公分處，
刺創一點零公分；(4)右乳線上自頭頂往下四十六公分處刺創三點二公分，切斷右第十
肋骨進入胸腔未傷及肺；因胸、背部刺傷致心、肺、肝出血休克死亡；此經台灣台北
地方法院檢察署檢察官督同法醫師相驗屬實，制有勘驗筆錄（相驗卷第十八、第二一
頁）、驗斷書（相驗卷第二四－二七頁）、相驗結果報告（相驗卷第三○頁）、相驗
屍體證明書（相驗卷第二○頁）等在卷可稽，並有法務部法醫研究所鑑定人方中民具
結制作之法務部法醫研究所（八八）法醫所醫鑑字第○四二五號鑑定書在卷可憑（第
一審卷第三八至第四三頁）。足見被害人之死亡結果確係上訴人以尖刀刺殺所致，而
有因果關係；且上訴人以尖刀朝被害人體內有重要臟器之胸腹猛刺，其有殺人之犯意
甚明。第一審辯護人雖辯以：被告疑因罹有迫害妄想症或因喝下大量高酒精濃度之威
士忌，造成心神喪失或精神耗弱，而為本件犯行云云；然經第一審函請台北市立療養
院鑑定被告行為時精神狀況結果，認「被告當夜所飲酒量（約威士忌半瓶）與平時每
日飲酒量（約為烈酒三分之一瓶）相較，並未明顯增加；且上訴人對於犯行前後情節
之記憶尚屬完好，所稱刺殺被害人刀數（共二刀）雖與驗屍報告略有出入，惟此或係
其卸責之詞，或係其當時處於情緒高度亢奮狀態下、對於一己行為細節未加留意所致
；上訴人於刺殺被害人後、持刀刺傷自己腹部之行為，或係出於『自責』，或係出於
『畏罪』，惟皆顯示其當時對於一己弒母行為之性質（違逆倫常或違法）具有足夠之
認識；循此，認上訴人於犯行當時並未呈現明顯之精神障礙，其精神狀態並無精神耗
弱或心神喪失之情事」，此有台北市立療養院八十八年十一月二十六日北市療成字第
八八六○九三九六○○號函檢附之精神鑑定報告書附第一審卷可稽（一審卷第八七－
八八、第九一頁），參以：上訴人事後於警訊及偵審中對案發經過及相關細節，均有
能力為連續、詳細之陳述，足見其行為當時，尚能明瞭其行為之意思及內容，並理解
外在之環境及刺激，而有意思決定之能力，顯無心神喪失或精神耗弱之情事，足見上
開精神鑑定報告書之鑑定，應可採信。上訴人辯護人指該鑑定係根據錯誤或不足之資
料，請求有再尋教學醫院精神科再為鑑定（見選任辯護人八十九年三月一日所具辯護
意旨(一)狀），核無必要，辯護人上開所辯委無可採。上訴人雖又辯稱：我是被大哥大
姊陷害，其大哥即證人陳乘雄明知其已與大姊陳美蓉會同於八十八年二月二十二日至
被害人之保管箱中取去帳戶之定存，陳乘雄卻故意向上訴人抱怨陳美蓉每月向母親索
三、四萬元，還逼其找母親開保險箱取走數百萬元之定存，證人陳乘雄故意以前開事
實挑撥上訴人與陳美蓉之關係，使上訴人與被害人發生一段時間之爭執，此為上訴人
對被害人發生誤會致情緒不佳而喝酒誤事之理由等語，上訴人之弟陳乘進亦稱：是陳
乘雄刺激挑撥上訴人，設陷井讓上訴人跳才會發生本案云云（見原審法院八十九年二
月二十九日筆錄）然為證人陳乘雄予以否認（見同院八十九年二月二十三日筆錄）。
再參以上開事證觀之，上訴人及證人陳乘進上述所稱各情，顯不能採信。上訴人聲請
(一)再傳訊本件命案發生後，上訴人以尖刀自刺腹部後送醫時，台安醫院負責看護上訴
人之護理人員欲證明上訴人是否於台安醫院甦醒後第一句話就問護士「我母親在那裡
﹖」，護士是否回答「你母親已無生命跡象」，上訴人反應如何﹖(二)請求傳訊證人陳
美蓉欲證明證人陳乘雄是否明知其已於其姊陳美蓉會同於八十八年二月二十二日至被
害人之保管箱中取去帳戶之定存，陳乘雄卻故意向上訴人抱怨陳美蓉每月向母親索三
、四萬元，還逼其找母親開保險箱取走數百萬元之定存，證人陳乘雄故意以上開事實
挑撥上訴人與陳美蓉間之關係。(三)請求傳訊於命案發生後破門而入之警員欲證明所見
上訴人當時之精神狀況如何，警員到場係根據何人之報案。(四)請求傳訊證人鄭錦好欲
證明上訴人犯罪之動機。(五)林瑞彬律師以審理期日無法趕回台北，請求改期審理。因
上訴人已另有選任辯護人賴芳玉律師為其辯護，且本案事證已明，均核無必要，上訴
人右揭罪證明確，犯行洵堪認定。為其所憑之證據及取捨證據、認定事實之理由。並
說明上訴人所為係犯刑法第二百七十二條第一項殺直系血親尊親屬罪，而其曾因煙毒
等案件，經法院判決確定，裁定應執行有期徒刑三年四月，於八十六年三月十六日執
行完畢，有前案紀錄表在卷為憑，五年以內再犯本件有期徒刑以上之罪，為累犯，惟
所犯殺直系血親尊親屬罪法定本刑為死刑或無期徒刑，依法不得加重。復審酌上訴人
因財產分配問題，與被害人爭執後為弒母行為，固為倫理所不容，惟其日常對被害人
尚稱孝順等一切情狀，尚無處以死刑之必要，因而認第一審判決適用刑法第二百七十
二條第一項（原判決正本誤植第二百七十一條第一項）、第四十七條、第三十七條第
一項、第三十八條第一項第二款，量處上訴人無期徒刑，宣告褫奪公權終身，扣案之
尖刀二把係上訴人所有供本件犯罪所用之物，併予諭知沒收，均無不當，予以維持，
駁回上訴人在第二審之上訴，經核於法尚無違誤。上訴意旨猶謂台北市立療養院之鑑
定係根據錯誤或不足之資料，原審應傳訊台安醫院護士及偵訊上訴人之警員作證後，
再尋教學醫院精神科為鑑定上訴人在行為當時是否心神喪失或精神耗弱，且原審未調
查上訴人犯罪動機云云，對於原審採證認事之職權行使，及原判決已明白論斷之事項
，任意指摘原判決有證據上理由矛盾、認定心神喪失、精神耗弱錯誤等及未調查犯罪
動機之應調查之證據未予調查之違法，難認有理由，應予駁回。
據上論結，應依刑事訴訟法第三百九十六條第一項，判決如主文。
中      華      民      國    八十九    年      五      月    三十一    日
                              最高法院刑事第十一庭
                                  審判長法官  莊  登  照
                                        法官  洪  明  輝
                                        法官  蔡  清  遊
                                        法官  黃  一  鑫
                                        法官  林  秀  夫
      右正本證明與原本無異
                                              書  記  官
中      華      民      國    八十九    年      六      月      八      日


司法院資訊處製作；財團法人民間司法改革基金會備份。
